【裁判字號】    98,重上,336
【裁判日期】    990209
【裁判案由】    移轉所有權等
【裁判全文】
臺灣高等法院民事判決                 98年度重上字第336號
上  訴  人  乙○○
訴訟代理人  薛銘鴻律師
            林麗芬律師
上  訴  人  甲○○○
訴訟代理人  黃炳飛律師
上列當事人間請求移轉所有權等事件，上訴人對於中華民國98年
4月24日臺灣板橋地方法院97年度訴字第2959號第一審判決各自
提起上訴，本院於99年1月26日言詞辯論終結，判決如下：
    主      文
原判決關於駁回上訴人乙○○後開第二項之訴部分，並訴訟費用
之裁判均廢棄。
上訴人甲○○○應將如附表所示之抵押權登記予以塗銷。
上訴人甲○○○之上訴駁回。
第一、二審訴訟費用均由上訴人甲○○○負擔。
    事實及理由
一、上訴人乙○○主張：訴外人成源實業股份有限公司（下稱成
    源公司）所購坐落臺北縣林口鄉大南灣寶斗厝坑小段324地
    號土地（下稱系爭土地），因無法登記在其名下，乃信託登
    記在其股東吳俊源、吳俊森、王德松、郭明聰、郭遠鵬、上
    訴人甲○○○（下稱吳俊源等6人）及吳文雄名下。因成源
    公司向甲○○○借款新臺幣（下同）2,000萬元，乃將系爭
    土地權利範圍萬分之8470（即扣除信託登記在甲○○○名下
    之權利範圍萬分之1530），設定債權額2,000萬元抵押權予
    甲○○○（下稱系爭抵押權）。另吳文雄以夫妻贈與為原因
    ，將成源公司信託登記在其名下之系爭土地權利範圍萬分之
    1541，移轉登記一併信託在甲○○○名下，致成源公司信託
    登記在甲○○○名下之系爭土地權利範圍達萬分之3071。而
    成源公司於民國94年2月9日經臺灣士林地方法院（下稱士林
    地院）94年度破字第19號裁定宣告破產，並選任李宜光律師
    為破產管理人，雖系爭土地經成源公司負責人吳文雄申報為
    該公司破產財團之財產，惟該土地並未登記在成源公司名下
    ，即無法逕以成源公司破產財團名義進行處分及移轉登記，
    乃由李宜光律師向系爭土地登記名義人吳俊源等6人進行追
    討，甲○○○即於96年3月12日簽署「授權暨同意書」，承
    認現登記在其名下之系爭土地權利範圍萬分之3071確屬成源
    公司破產財團之財產，僅信託登記在其名下，同時授權李宜
    光律師有民法第532條所定之概括代理權及同法第534條所定
    之特別代理權，且願無條件配合為一切行為及提供一切相關
    文件，委任李宜光律師代理出售上開土地，以利破產程序進
    行。李宜光律師則據以委請民間公證人於96年7月19日公告
    拍賣系爭土地權利範圍萬分之3071，嗣由伊拍定買受，並付
    清全部價款。李宜光律師復於97年12月15日代理甲○○○與
    伊簽訂不動產買賣契約書（下稱系爭買賣契約），將登記在
    甲○○○名下之系爭土地權利範圍萬分之3071出賣予伊，其
    效力自及於甲○○○。又甲○○○於成源公司宣告破產後，
    即實行系爭抵押權，向原法院民事執行處（下稱執行法院）
    對系爭土地權利範圍萬分之6929（即扣除信託登記在其名下
    之權利範圍萬分之3071）聲請拍賣抵押物，並由伊拍定買受
    ，地政機關僅將系爭抵押權設定權利範圍萬分之6929塗銷，
    未併將如附表所示系爭抵押權設定權利範圍萬分之1541（下
    稱附表抵押權）併予塗銷。然系爭土地既未辦理信託登記，
    即不得對抗伊，伊自得主張在系爭土地權利範圍萬分之1541
    ，甲○○○先為抵押權人，復為所有權人，因混同而致抵押
    權消滅。則甲○○○將系爭土地權利範萬之3071出賣予伊，
    甲○○○自應負責塗銷附表抵押權。再者，甲○○○提出系
    爭抵押權所擔保之債權憑證為成源公司開立之支票100餘張
    ，但甲○○○於90年10月31日登記為系爭抵押權人，債權額
    為2,000萬元，債務清償日期為90年11月30日，債務人為吳
    俊源、吳俊森、吳文熊、王德松、葉永春、郭明聰、郭遠鵬
    、吳國俊（下稱吳文雄等8人），因系爭抵押權非屬最高限
    額抵押權，上開擔保支票面額合計4,000餘萬元，最後一張
    支票之發票日為95年9月3日，均在系爭抵押權約定債務清償
    日、成源公司經士林地院宣告破產以後，尤其上開支票之發
    票人均非吳文雄等8人，更無法證明系爭抵押權存在，該抵
    押權所擔保之債權既不存在，其抵押權應隨同消滅。爰依系
    爭買賣契約、民法第349條、第179條或第227第2項規定，求
    為判命甲○○○應將系爭土地權利範圍萬分之3071所有權移
    轉登記予伊，並塗銷附表抵押權登記等語。
二、甲○○○則以：系爭買賣契約記載系爭土地權利範圍萬分之
    3071之出賣人為成源公司破產管理人李宜光律師，其提出之
    96年7月19日拍賣公告亦記載拍賣債務人為成源公司，均非
    伊，兩造間就上開土地持分並無買賣關係存在，尤其乙○○
    迄未陳明系爭土地之買賣價金，顯見系爭買賣契約為虛，應
    為無效，乙○○依系爭買賣契約請求伊移轉上開土地持分，
    即乏所據。另上開土地持分現登記在伊名下，於成源公司未
    終止信託關係前，上開土地持分仍為伊所有，李宜光律師在
    未依法將之收歸成源公司破產財團財產，逕以成源公司名義
    拍賣，難謂適法，況其拍賣程序有違強制執行法第81條、第
    82條、第93條之規定，且拍賣公告漏載伊對上開土地持分有
    系爭抵押權存在之事項，亦不合法。又乙○○一再主張上開
    土地持分為成源公司信託登記予伊，並否認伊就上開土地持
    分享有所有權，另方面又主張伊所有系爭抵押權因嗣後取得
    上開土地持分而混同消滅，顯相矛盾。況伊既為系爭抵押權
    人，於該抵押權所擔保之債權受清償前，斷無塗銷附表抵押
    權登記可言。至於系爭抵押權所擔保之2,000萬元債權，乃
    成源公司向甲○○○之借款，但借用吳文雄等8人名義登記
    ，伊所提出之支票債權憑證，乃經過換票之結果，債務人仍
    係吳文雄等8人等語為辯。
三、原審為乙○○部分勝訴之判決，即判命甲○○○應將系爭土
    地權利範圍萬分之3071所有權移轉登記予乙○○，並駁回乙
    ○○其餘之訴。兩造就其敗訴部分，各自提起上訴。乙○○
    之上訴聲明為：
    (一)原判決不利於乙○○部分廢棄。
    (二)甲○○○應塗銷附表抵押權登記。
    甲○○○則答辯聲明為：上訴駁回。並就其敗訴部分為上訴
    聲明：
    (一)原判決不利於甲○○○部分廢棄。
    (二)上廢棄部分，乙○○在第一審之訴駁回。
    乙○○則就甲○○○之上訴為答辯聲明：上訴駁回。
四、兩造不爭執之事實（見本院卷第39頁反面、40頁正面、53頁
    正面、82頁正面頁，98年8月10日、98年9月18日、98年10月
    16日準備程序筆錄）：
    (一)系爭土地為成源公司所有，信託登記在吳俊源等6人及吳
      文雄名下，雖非依信託法第9條規定辦理信託登記，但均
      為吳俊源等6人及吳文雄所明知，吳文雄、甲○○○夫婦
      受信託登記系爭土地之權利範圍，依序為萬分之1541、萬
      分之1530。
    (二)吳文雄將成源公司信託登記在其名下之系爭土地權利範圍
      萬分之1541，為節稅而以夫妻贈與為原因，將之移轉登記
      在甲○○○名下，其原因實為信託登記，是成源公司信託
      登記系爭土地權利範圍共萬分之3071予甲○○○（見原審
      卷第9、18頁，土地登記謄本、「授權暨同意書」）。
    (三)成源公司於94年2月9日經士林地院以94年度破字第19號裁
      定宣告破產，並選任李宜光律師為破產管理人，成源公司
      負責人吳文雄則陳報系爭土地為該公司破產財團之財產（
      見原審卷第12、17、19頁，士林地院民事裁定、成源公司
      聲請狀、95年3月16日資產表）。
五、關於系爭土地權利範圍萬分之3071所有權移轉登記部分：
    乙○○主張甲○○○於96年3月12日與成源公司之破產管理
    人李宜光律師簽署「授權暨同意書」，承認現登記在其名下
    之系爭土地權利範圍萬分之3071，屬成源公司破產財團之財
    產，僅信託登記在其名下，同時授權李宜光律師代理出售登
    記在其名下之系爭土地持分，嗣經拍賣程序，由伊拍定取得
    ，甲○○○應負移轉登記之義務等語；為甲○○○所否認，
    並辯以拍賣公告記載之債務人為成源公司，而乙○○所簽訂
    上開土地買賣契約之出賣人則為成源公司破產財團管理人李
    宜光律師，均與其無關，且系爭買賣契約未記載買賣標的物
    及價金，雙方就契約必要之點未意思表示合致，應屬虛偽無
    效等語。經查：
    (一)系爭土地為成源公司所有，僅信託登記在吳俊源等6人及
      吳文雄名下，吳文雄又將登記在其名下部分，以夫妻贈與
      為原因移轉登記予甲○○○，實則仍為成源公司信託登記
      予甲○○○。嗣士林地院於95年2月9日以94年度破字第19
      號裁定宣告成源公司破產，並選任李宜光律師為破產管理
      人，因成源公司已經宣告破產，對於應屬破產財團之財產
      喪失其管理及處分權，改由破產管理人李宜光律師行之（
      破產法第75條規定、最高法院27年上字第2740號判例參照
      ），成源公司原負責人吳文雄亦於95年3月1日向士林地院
      陳報系爭土地屬該公司所有，故李宜光律師乃將系爭土地
      列為成源公司破產財團之財產，並基於成源公司破產財團
      財產之管理及處分權，向信託登記名義人吳俊源等6人進
      行追討，雖成源公司與吳俊源等6人及吳文雄間就系爭土
      地之信託關係，未依信託法第9條規定為登記，囿於土地
      登記之公信力與公示原則，仍由吳俊源等6人各自出具「
      授權暨同意書」予李宜光律師，以召慎重及周全，並無不
      合。
    (二)依甲○○○於96年3月12日簽署出具予李宜光律師之「授
      權暨同意書」，內載：「立授權書暨同意書人……甲○○
      ○……等六人（即吳俊源等6人），為成源實業股份有限
      公司（以下簡稱成源公司）之信託受託人，茲因成源公司
      將所有位於台北縣林口鄉○○○段寶斗厝坑小段……第
      324地號土地（即系爭土地），信託登記在……甲○○○
      ……等六人（即吳俊源等6人）名下。現成源公司因破產
      程序需要，立授權書暨同意書人同意將前開土地所有權正
      本交付予成源公司之破產管理人李宜光律師，並同意授權
      李宜光律師有民法第532之概括代理權及同法第534條之特
      別代理權，願無條件配合為一切行為及提供一切相關文件
      ，委任李宜光律師代理出售前開土地，以利破產程序進行
      。如前開土地經法院拍賣，立授權書暨同意書人亦同意將
      法院拍賣分配剩餘款之請求權轉讓予李宜光律師，由李宜
      光律師領取以供成源公司破產財團分配，不得異議或主張
      任何法律上之權利。……」等字（見原審卷第18頁），足
      證成源公司破產管理人李宜光律師已與吳俊源等6人終止
      系爭土地信託登記關係，否則吳俊源等6人不會各自出具
      上開「授權暨同意書」予李宜光律師，同意交付系爭土地
      所有權狀予有成源公司破產財團管理及處分權之李宜光律
      師。而雙方在終止信託登記關係後，吳俊源等6人原本應
      將系爭土地移轉登記予成源公司，惟成源公司因破產而對
      屬於破產財團之系爭土地無管理及處分權，已如上述，則
      吳俊源等6人再將系爭土地移轉登記予成源公司，顯無實
      益，為節省程序，乃逕由吳俊源等6人授權李宜光律師代
      理出售系爭土地，將所得款項供成源公司破產財團分配，
      實質上亦達其等返還系爭土地予成源公司之目的。甲○○
      ○所辯成源公司尚未終止其間之信託關係云云，尚非可採
      。
    (三)按破產財團之財產有變價之必要者，應依拍賣方法為之，
      破產法第138條前段定有明文。所謂拍賣，為買賣之一種
      ，解釋上以債務人為出賣人，拍定人為買受人，拍賣機關
      則代替債務人立於出賣人之地位。又拍賣，除強制執行法
      有規定外，在民法第391條至第397條亦有明文，前者係規
      範執行法院立於拍賣機關之情形，後者則屬一般私人之特
      種買賣。次按破產財團之財產依拍賣方法變價時，由破產
      管理人依通常拍賣方法為之，惟拍賣破產法第九十二條第
      一款至第三款、第五款、第六款所列之財產，應得監查人
      之同意，究無須依強制執行法關於強制拍賣之規定辦理。
      最高法院29年抗字第126號判例參照。查李宜光律師為管
      理及處分成源公司信託登記在甲○○○名下之土地部分及
      其他成源公司破產財團之財產，乃於96年7月19日依據「
      授權暨同意書」，委請台灣台北地方法院所屬民間公證人
      趙原孫公證拍賣成源公司破產財團所有財產，其拍賣公告
      記載拍賣人為成源公司破產管理人李宜光律師，債務人為
      成源公司，拍賣標的物為成源公司所有動產及不動產，而
      不動產係合併一標拍賣包含登記在甲○○○名下之系爭土
      地權利範圍萬分之3071及台北縣林口鄉嘉寶村寶斗厝57號
      之1未辦保存登記建物（下稱系爭建物），最低拍賣價格
      為12,991,016元，上開動產及不動產均由乙○○得標，其
      中不動產部分之拍定價格為12,995,888元，有兩造所不爭
      執之公證書、拍賣公告、筆錄、得標拍賣結果等件可稽（
      見原審卷第36至47頁），依前揭說明，破產管理人李宜光
      律師代替成源公司立於出賣人之地位，系爭土地權利範圍
      萬分之3071即為買賣標的物之一，拍定人乙○○則為買受
      人，其間已成立買賣關係。乙○○所稱李宜光律師為出賣
      人等語（見原審卷第71頁），及甲○○○所辯其非上開拍
      賣之出賣人等語，均非無據。至甲○○○所辯上開拍賣程
      序有違強制執行法第81條、第82條、第93條規定乙節，因
      破產管理人就破產財團之財產依通常拍賣方法變價時，無
      須依強制執行法關於強制拍賣之規定辦理，已如上述，是
      李宜光律師所為前揭拍賣，既屬通常拍賣，自無受強制執
      行法第81條、第82條、第93條規定之限制。甲○○○此部
      分之抗辯，殊乏所據。
    (四)李宜光律師於96年8月15日發函甲○○○，略以：甲○○
      ○於96年3月12日簽署「授權暨同意書」，同意並授權其
      代理出售系爭土地權利範圍萬分之3071，以利破產程序之
      進行，其已於96年7月19日將土地部分以公開拍賣程序，
      由乙○○得標拍定，並付清全部價款，屢經其催請甲○○
      ○交付系爭土地所有權狀及相關過戶證件，以利辦理土地
      所有權移轉登記，惟未獲置理。爰請甲○○○於函到10日
      內，交付系爭土地所有權狀及相關過戶證件等語，有甲○
      ○○所不爭執之謙信法律事務所函、掛號郵件收件回執等
      件可稽（見原審卷第20、21頁），甲○○○收件後，非但
      未交付上開過戶文件，並於96年10月12日委請黃炳飛律師
      發函拒絕（見原審卷第50、51頁），堪認甲○○○反悔不
      履行「授權暨同意書」之約定。
    (五)按代理人於代理權限內，以本人名義所為之意思表示，直
      接對本人發生效力，民法第103條定有明文。又代理人與
      第三人為法律行為時，雖未以本人名義為之，但實際上有
      代理本人之意思，且為相對人所明知或可得而知者，為隱
      名代理，仍發生代理本人之效果（最高法院91年度台上字
      第2461號、92年度台上字第1064裁判要旨參照）。李宜光
      律師因甲○○○尚未將成源公司原信託登記之土地部分返
      還成源公司，又反悔不交付上開過戶文件，囿於土地之登
      記公信力及公示作用，乃於97年12月15日與乙○○簽訂系
      爭買賣契約，其內容記載：「立契約書人甲○○○女士之
      代理人成源實業股份有限公司破產財團破產管理人李宜光
      律師（以下簡稱甲方），茲代理甲○○○女士，與乙○○
      女士（以下簡稱乙方），就買賣坐落於臺北縣林口鄉○○
      ○段寶斗厝坑小段第324地號土地（地目：田。面積：8,9
      27平方公尺。權利範圍萬分之3071）（以下簡稱標的土地
      ）事宜，雙方意思表示合致，確認並達成協議條款如後：
      一甲、乙雙方確認，標的土地係屬於成源實業股份有限公
      司（以下簡稱成源公司）破產財團所有財產，僅係信託登
      記在甲○○○女士名下，甲○○○女士因此同意並授權甲
      方有民法第532條之概括代理權及同法第534條之特別代理
      權，願無條件配合為一切行為及提供一切相關文件，委任
      甲方代理出售標的土地，有甲○○○出具之96年3月12日
      『授權暨同意書』為憑。二甲、乙雙方確認，甲方經成源
      公司破產監查人同意，已於民國（以下同）96年7月19日
      ，以成源公司破產財團名義委請公證人將標的土地及地上
      建物（即系爭土地、建物）經公開拍賣程序，由乙方得標
      拍定，乙方已付清區全部價款12,995,888元，甲方已點交
      標的土地上之建物予乙方，惟標的土地迄今仍未移轉登記
      予乙方。三甲方茲經成源公司破產財團之破產監查人同意
      ，依據甲○○○女士96年3月12日『授權暨同意書』之授
      權，代理甲○○○女士簽訂本不動產買賣契約，將標的土
      地出賣予乙方，並溯及自96年7月19日公開拍賣程序之拍
      定日起生效。……」等字（見原審卷第22、23頁），除確
      認李宜光律師於96年7月19日以成源公司破產財團名義委
      請公證人將系爭土地權利範圍萬分之3071及系爭建物公開
      拍賣，由乙○○以12,995,888元得標拍定，並已付清價金
      之買賣契約為有效外，並表明上開不動產均為成源公司所
      有，系爭建物部分業經李宜光律師履行上開拍賣而點交予
      乙○○，至土地部分因尚登記在甲○○○名下，甲○○○
      已出具「授權暨同意書」，授權李宜光律師代理出售土地
      部分，李宜光律師乃據以代理甲○○○與乙○○簽訂系爭
      契約，將土地部分出售予乙○○，雙方並同意該契約溯及
      自96年7月19日拍定日起生效。依上開說明，李宜光律師
      雖以自己名義與乙○○訂立系爭買賣契約，而未以甲○○
      ○名義為之，惟其既提出「授權暨同意書」為憑，並表明
      代理甲○○○出售該土地之意思，且為乙○○所明知，應
      認李宜光律師為甲○○○之隱名代理人，上開締約出售土
      地之行為，仍對甲○○○發生代理之效力。是甲○○○徒
      以系爭買賣契約之立契約人記載為李宜光律師，即辯稱其
      非系爭買賣契約之出賣人云云，顯係故意忽略其所簽署之
      「授權暨同意書」，上開所辯，要無可採。
    (六)由上可知，乙○○就系爭土地權利範圍萬分之3071，除經
      拍賣程序而與成源公司（破產管理人李宜光律師係代替成
      源公司立於出賣人之地位）成立買賣契約外，另與甲○○
      ○之隱名代理人李宜光律師訂立系爭買賣契約，後者對甲
      ○○○發生代理之效力，亦即乙○○與甲○○○成立買賣
      契約。又系爭買賣契約已載明前後二次買賣，皆經成源公
      司破產監查人之同意而由破產管理人李宜光律師出面為之
      ，均屬有效，此乃因甲○○○反悔不履行「授權暨同意書
      」之約定，為免影響買受人之權益，始出現土地買賣契約
      之出賣人分別為成源公司（實際所有人）、甲○○○（信
      託登記名義人）之情形，以期周全慎重。而前開拍賣之出
      賣人為成源公司（破產管理人李宜光律師係代替成源公司
      立於出賣人之地位），買賣標的物除土地部分外，尚包含
      系爭建物及其他成源公司破產財團之財產，因土地部分與
      系爭建物此不動產合併一標拍賣，故無個別單價可稽；至
      於系爭買賣契約之出賣人為李宜光律師（甲○○○之隱名
      代理人），買賣標的物僅有土地部分，足徵二買賣契約之
      不同。雖系爭買賣契約未載明土地部分之買賣價金，惟土
      地部分實為成源公司所有，僅係信託登記在甲○○○名下
      ，成源公司與甲○○○既已終止信託關係，甲○○○復願
      意授權李宜光律師出售土地，以所得款項供成源公司破產
      財團分配，以達到返還信託土地予成源公司之目的等情，
      已如上述，則李宜光律師與乙○○另於系爭買賣契約確認
      前開拍賣關於不動產部分之買賣契約有效外，另合意系爭
      買賣契約溯及前開拍賣之拍定時起生效，因買賣價款最後
      係歸成源公司破產財團處理，是乙○○於系爭買賣契約應
      付之土地價款，已由其於前開拍賣程序付清之土地部分及
      系爭建物之價款合計12,995,888元所包含，自無庸再次給
      付土地部分價款，是系爭買賣契約無須記載土地部分價款
      之必要。則甲○○○所辯系爭買賣契約僅在確認前開拍賣
      行為，並非另成立新買賣契約，且系爭買賣契約未記載買
      賣標的物及買賣價金，其間意思表示未合致，自屬通謀虛
      偽之買賣契約，應屬無效云云。非惟與事實不符，且顯然
      未細究系爭買賣契約之緣由及雙方合意之內容，忽略系爭
      買賣契約已記載之標的物為土地部分，及乙○○已付清前
      開拍定之土地部分及系爭建物買賣價金包含系爭買賣契約
      之價款，並將其未履行「授權暨同意書」之後果歸於李宜
      光律師承擔，殊屬非是；況李宜光律師係代理甲○○○為
      系爭買賣契約，目的在將出售土地部分所得款項歸還成源
      公司破產財團以分處理配債權人，甲○○○復未舉證證明
      李宜光律師與乙○○訂立系爭買賣契約係通謀而虛偽意思
      表示之事實，其前開抗辯，亦無可取。是乙○○所稱系爭
      買賣契約有效等語，為可採信。
    (七)按物之出賣人，負交付其物於買受人，並使其取得該物所
      有權之義務。民法第348條第1項定有明文。承上所述，系
      爭買賣契約有效，並發生代理甲○○○之效力，依上開規
      定，甲○○○即負有依系爭買賣契約，將系爭土地權利範
      圍萬分之3071所有權移轉登記予乙○○之義務。是乙○○
      依系爭買賣契約為是項請求，洵屬有據。
六、關於附表抵押權塗銷登記部分：
    (一)乙○○主張甲○○○先就系爭土地設定系爭抵押權，吳文
      雄再將系爭土地權利範圍萬分之1541移轉登記予甲○○○
      ，系爭抵押權設定權利範圍萬分之1541部分（即附表抵押
      權）即因混同而消滅，則甲○○○向執行法院對系爭土地
      權利範圍萬分之6929（即扣除信託登記在其名下之權利範
      圍萬分之3071）聲請拍賣抵押物，嗣由其拍定買受，地政
      機關僅將系爭抵押權設定權利範圍萬分之6929塗銷，未併
      將附表抵押權併予塗銷，即有不當，嗣甲○○○既將系爭
      土地權利範萬之3071出賣予其，甲○○○自應負責塗銷附
      表抵押權等語，為甲○○○所否認。經查：
    1.按同一物之所有權及其他物權，歸屬於一人者，其他物權
      因混同而消滅，民法第762條前段固定有明文。如前所述
      ，成源公司將系爭土地信託登記在吳俊源等6人及吳文雄
      名下後，甲○○○復就系爭土地設定系爭抵押權，而吳文
      雄復將成源公司原信託登記在其名下之系爭土地權利範圍
      萬分之1541，移轉登記予甲○○○，實為成源公司之信託
      登記，從系爭土地之登記形式上觀之，系爭土地權利範圍
      萬分之1541所有權與附表抵押權雖歸屬於甲○○○一人。
      惟土地法第43條所謂依本法所為之登記，有絕對效力之規
      定，其旨在於保護善意第三人，因信賴登記機關之登記，
      而為交易之安全（司法院院字第1919號解釋參照）。因該
      部分土地所有權屬成源公司所有，僅係信託登記予甲○○
      ○，甲○○○並未取得該部分所有權，附表抵押權則為甲
      ○○○所設定，均為乙○○所明知，有「授權暨同意書」
      及系爭買賣契約足憑（見原審卷第18、22、23頁），乙○
      ○即非土地法所保護之善意第三人，實質上自不發生該部
      分土地所有權與附表抵押權歸屬同一人，附表抵押權因混
      同而消滅之效果。
    2.準此，乙○○所稱甲○○○就系爭土地設定之附表抵押權
      ，因吳文雄嗣將成源公司原信託登記在其名下之系爭土地
      權利範圍萬分之1541所有權移轉登記予甲○○○，附表抵
      押權因混同而消滅云云，核與土地法第43條、民法第762
      條前段規定及司法院院字第1919號解釋不合，不足以採。
    (二)乙○○復主張系爭抵押權所擔保之債權並不存在，甲○○
      ○既已將系爭土地權利範圍萬分之3071出售予其，應負責
      塗銷附表抵押權等語，亦為甲○○○所否認。經查：
    1.按當事人不得於第二審提出新攻擊或防禦方法；但其他非
      可歸責於當事人之事由，致未能於第一審提出者，不在此
      限。民事訴訟法第447條第1項第5款定有明文。本件兩造
      於原審並未就系爭抵押權所擔保之債權，有所爭執，嗣兩
      造各自提起上訴後，乙○○即於98年8月10日第一次準備
      程序請求甲○○○提出系爭抵押權擔保債權之相關資料（
      見本院卷第40頁反面），俟甲○○○於98年9月18日提出
      系爭抵押權擔保債權文件即支票、本票共100餘張（下稱
      系爭擔保債權票據，見本院卷第53頁正面、56至79頁），
      乙○○則以上開支票、本票之發票人均為成源公司，尚非
      系爭抵押權所登記之債務人吳文雄等8人，乃主張系爭抵
      押權所擔保之債權不存在。核屬在第二審所提出之新攻擊
      或防禦方法，雖為甲○○○所不同意（見本院卷第135頁
      正面），惟此項爭執係因甲○○○於本院始提出系爭擔保
      債權票據而生，自非可歸責於乙○○之事由，致未能於第
      一審提出。揆諸上開說明，自應准許乙○○於本院提出是
      項新攻擊或防禦方法。
    2.系爭抵押權登記之權利人為甲○○○，債務人及設定義務
      人均為吳文雄等8人，債權額為2,000萬元，存續期間自90
      年10月30日至95年10月29日，債務清償日期為90年11月30
      日，並未登記為最高限額抵押權（見原審卷第10、11、15
      、16頁）。依台北縣新莊地政事務所98年11月11日北縣莊
      地登字第0980019624號函示：按系爭抵押權設定契約所載
      ，其擔保權利總金額約定為債權額2,000萬元，為特定、
      確定之債權，性質上應屬普通抵押權，另抵押權之存續期
      間，法無明文限制，可依當事人合意自由酌定，至於當事
      人約定債務清償日期為90年11月30日，基於抵押權係從屬
      於債權而存在，主債權因清償而消滅者，從屬之抵押權亦
      隨同消滅，當事人可依土地登記規則第143條規定申請塗
      銷登記；至抵押權設定契約書所附「其他約定事項」，屬
      應登記以外之事項，依土地登記規則第63條規定，登記機
      關應不予審查登記，登記機關未予登記，當無登記錯誤之
      情事，惟此約定事項，既經當事人雙方所同意約定，雖未
      經記載於登記簿，當事人雙方仍均同受其約束等語（見本
      院卷第91頁），並為兩造所不爭執（見本院卷第113、115
      、118、123頁），應屬可信。是以系爭抵押權設定契約書
      所附「其他約定事項」第1條約定：「擔保物提供人所提
      供之本抵押物之擔保範圍包括債務人對抵押權人甲○○○
      現在（包含過去所負現在尚未清償）及將來所負之借款、
      票據、保證、損害賠償等暨其他一切債務，即在本抵押權
      設定契約書所定債權本金最高限額以內之清償及其利息遲
      延利息、違約金、實行抵押權費用之給付以及因債務不履
      行而發生之全部損害之賠償。」（見本院卷第85、97頁）
      ，仍有拘束甲○○○及吳文雄等8人之效力。至於「授權
      暨同意書」後段雖記載「唯甲○○○就其本人對成源公司
      之債權而設定最高限額抵押金額新台幣貳千萬元整及上述
      土地之抵押權利和別除權不受影響」等字（見原審卷第18
      頁），但該段文字，既與土地登記簿及系爭抵押權設定登
      記契約書所載系爭抵押權為普通抵押權，且其債務人為吳
      文雄等8人等情不符，該項與登記不符之部分，自不具任
      何意義，附此敘明。
    3.揆諸甲○○○所提系爭擔保債權票據面額合計4,000餘萬
      元，其中發票日最早為94年7月20日（除其中一紙發票日
      93年11月30日、指定支付予訴外人駿和水電工程有限公司
      ，一紙發票日94年7月31日、指定支付訴外人葉永春，另
      紙發票日94年8月25日、指定支付訴外人林霖柒工程行，
      分見本院卷第64、78頁），發票日最後為95年9月3日，皆
      在系爭抵押權約定之債務清償日90年11月30日以後（見本
      院卷第110頁），更在94年2月9日成源公司經士林地院裁
      定宣告破產以後，甚至系爭擔保債權票據之發票人均非系
      爭抵押權登記之債務人吳文雄等8人，顯然無法證明甲○
      ○○就系爭抵押權有債權存在。即使依前揭「其他約定事
      項」第1條約定，亦僅有拘束立甲○○○及債務人吳文雄
      等8人，對於成源公司亦不生拘束力，更遑論其他第三人
      。雖甲○○○辯稱：「（問：那你現在的債權是什麼？）
      還是這些所謂的2,000萬元抵押權存在，這部分是之前成
      源公司借的，但是借這些人的名義來登記，票是事後一直
      換票的結果，所以債務人還是吳俊源等8人（即吳文雄等8
      人），成源公司的是後來換票的結果。」等語（見本院卷
      第135頁正面），惟為乙○○所否認，且系爭擔保債權票
      據之發票日皆在系爭抵押權登記清償日以後，縱經甲○○
      ○換票之結果，成源公司在宣告破產後，亦無從開立票據
      予甲○○○；況甲○○○先稱其抵押債權乃因成源公司之
      借款，後稱債務人仍為吳文雄等8人云云，已相扞挌。倘
      成源公司為系爭抵押權之債務人，又與系爭抵押權登記事
      項不符。再者，甲○○○所提執行法院97年3月25日板院
      輔95執正字第34073號函附分配表（見原審卷第75至77頁
      ，本院卷第49至51頁），乃其實行系爭抵押權對債務人中
      之吳俊源、吳俊森、王德松、郭明聰、郭遠鵬5人聲請拍
      賣抵押物之結果，益徵系爭抵押權之債務人為吳文雄等8
      人，而非成源公司；至於甲○○○就系爭抵押權所擔保之
      債權是否存在，並未經上開債務人或其他債權人聲明異議
      ，執行法院亦未為實質審查，尚難以執行法院准甲○○○
      拍賣上開債務人之財產，並准其分配受償，即遽認系爭抵
      押權所擔保之債權存在。此外，甲○○○復無法證明成源
      公司借用吳文雄等8人名義登記為系爭抵押權之債務人之
      事實，並對於系爭擔保債權票據之發票日皆在成源公司經
      宣告破產以後所開立乙節，無法自圓其說，應認甲○○○
      前揭抗辯，殊難採信。乙○○所稱系爭抵押權所擔保之債
      權並不存在，其抵押權應隨同消滅等語，為可採信。
    4.按因可歸責於債務人之事由，致為不完全給付者，債權人
      得依關於給付遲延或給付不能之規定行使其權利。因不完
      全給付而生前項以外之損害者，債權人並得請求賠償。民
      法第227條第1、2項分別定有明文。又負損害賠償責任者
      ，除法律另有規定或契約另有訂定外，應回復他方損害發
      生前之原狀。民法第213條第1項亦有明文。承前所述，甲
      ○○○提出之系爭擔保債權票據，並無法證明其就系爭抵
      押權登記之債務人吳文雄等8人有債權存在，系爭抵押權
      所擔保之債權既不存在，其抵押權應隨同消滅。則甲○○
      ○依系爭買賣契約，將系爭土地權利範圍萬之3071移轉登
      記予乙○○時，因其上存有附表抵押權，顯然增加土地所
      有權之負擔，致其給付不完全，因附表抵押權已隨同債權
      之不存在而消滅，依前揭說明，乙○○自得請求甲○○○
      負不完全給付之損害賠償，以塗銷附表抵押權為回復損害
      發生前原狀之方式。
七、從而，乙○○本於系爭買賣契約，依民法第348條第1項規定
    ，請求甲○○○應將系爭土地權利範圍萬分之3071所有權移
    轉登記予乙○○，併依民法第227條第2項規定，請求甲○○
    ○應塗銷附表抵押權登記，均為有理由。上開移轉土地所有
    權部分，原審為乙○○勝訴之判決，並無不合，甲○○○上
    訴意旨就此部分求予廢棄改判，為無理由，應駁回其上訴。
    至上開塗銷附表抵押權登記部分，原審為乙○○敗訴之判決
    ，尚有未洽，乙○○上訴意旨就此部分求予廢棄改判，為有
    理由，爰由本院就原判決此部分予以廢棄，改判如主文第二
    項所示。另本院既准乙○○依民法第227條第2項規定為塗銷
    附表抵押權登記之請求，自無庸再就其餘請求權（即民法第
    179條、第349條規定）予以審酌。又本件事證已臻明確，兩
    造其餘之攻擊或防禦方法及未經援用之證據，經本院斟酌後
    ，認為不足以影響本判決之結果，自無逐一詳予論駁之必要
    ，均併此敘明。
八、據上論結，乙○○之上訴為有理由，甲○○○之上訴為無理
    由。爰判決如主文。
中    華    民    國    99    年    2     月    9     日
                    民事第十七庭
                        審判長法  官  藍文祥
                              法  官  陳麗芬
                              法  官  張競文
正本係照原本作成。
甲○○○如不服本判決，應於收受送達後20日內向本院提出上訴
書狀，其未表明上訴理由者，應於提出上訴後20日內向本院補提
理由書狀（均須按他造當事人之人數附繕本）上訴時應提出委任
律師或具有律師資格之人之委任狀；委任有律師資格者，另應附
具律師資格證書及釋明委任人與受任人有民事訴訟法第466條之1
第1項但書或第2項（詳附註）所定關係之釋明文書影本。
乙○○不得上訴。
中    華    民    國    99    年    2     月    10    日
                              書記官  章大富
附註：
民事訴訟法第466條之1（第1項、第2項）：
對於第二審判決上訴，上訴人應委任律師為訴訟代理人。但上訴
人或其他法定代理人具有律師資格者，不在此限。
上訴人之配偶、三親等內之血親、二親等內之姻親，或上訴人為
法人、中央或地方機關時，其所屬專任人員具有律師資格並經法
院認為適當者，亦得為第三審訴訟代理人。
┌────────────────────────────┐
│附表：                                                  │
├───────┬────────────────────┤
│地號          │臺北縣林口鄉○○○段寶斗厝坑小段324地號 │
├───────┼────────────────────┤
│登記日期      │90年10月31日                            │
├───────┼────────────────────┤
│字號          │莊登字第348540號                        │
├───────┼────────────────────┤
│權利人        │甲○○○                                │
├───────┼────────────────────┤
│債權額比例    │全部                                    │
├───────┼────────────────────┤
│擔保債權總金額│債權額20,000,000                        │
├───────┼────────────────────┤
│存續期間      │90年10月30日至95年10月29日              │
├───────┼────────────────────┤
│設定權利範圍  │萬分之1541                              │
├───────┼────────────────────┤
│設定義務人    │吳俊森、吳文雄、王德松、葉永春、郭明聰、│
│              │郭遠鵬、吳國俊、吳俊源（即吳文雄等8人） │
└───────┴────────────────────┘

司法院資訊處製作；財團法人民間司法改革基金會備份。
